【裁判字號】    96,上更(一),794
【裁判日期】    970117
【裁判案由】    毒品危害防制條例
【裁判全文】
臺灣高等法院刑事判決             96年度上更(一)字第794號
上  訴  人
即  被  告  乙○○
指定辯護人  本院公設辯護人  甲○○
上列上訴人因毒品危害防制條例案件，不服臺灣宜蘭地方法院94
年度訴更字第1號，中華民國95年1月10日第一審判決（起訴案號
：臺灣宜蘭地方法院檢察署93年度偵字第804號），提起上訴，
經判決後，由最高法院發回更審本院判決如下：
    主  文
原判決撤銷。
乙○○販賣第二級毒品，處有期徒刑柒年陸月。
扣案之第二級毒品MDMA貳佰伍拾參顆（含驗餘灰色藥錠部分壹佰
壹拾陸顆，驗餘重參拾肆點捌零公克，驗餘土黃色藥錠部分壹佰
參拾柒顆，驗餘重肆拾壹點壹零公克），第二級毒品大麻煙草壹
包（重陸點捌玖公克）均沒收銷毀之；大麻外包裝重零點捌伍公
克沒收之；第三級毒品愷他命玖拾瓶（含白色粉末總餘參拾柒點
伍柒公克肆拾壹瓶、含白棕色粉末總餘肆拾肆點柒貳公克肆拾玖
瓶）沒收之。
    事  實
一、乙○○明知MDMA、大麻均屬毒品危害防制條例第2條第2項第
    2款所管制之第二級毒品，愷他命（ketamine）則屬同條例
    第2條第2項第3款所管制之第三級毒品，均不得販賣。其因
    自身有施用甲基安非他命、安非他命、大麻及愷他命之惡習
    ，竟基於販賣第二級、第三級毒品之營利意圖，於民國(下
    同）92年12月27日凌晨一時許，至桃園縣桃園市獅子王PUB
    店內，向真實姓名年籍不詳姓名綽號「阿力」之成年男子，
    以一顆新臺幣（下同）100元之價格販入第二級毒品MDMA
    255顆（含灰色117顆，驗餘116顆，重35.1公克；土黃色138
    顆，驗餘137顆，重41.4公克），復以1瓶400元之價格，販
    入第三級毒品愷他命90瓶（含白色粉末41瓶總餘37. 57公克
    ；含白棕色粉末49瓶總餘44.72公克），「阿力」並將大麻
    煙草1包（重6.89公克）贈與乙○○。嗣乙○○於93年3月5
    日午夜，將前開毒品放置於手提袋內，攜至位於宜蘭縣羅東
    鎮○○路68號魔域PUB店內，擬伺機售予不特定之人，惟尚
    未賣出之際，知悉警方將前往上址臨檢，其準備由魔域PUB
    店後門逃逸時，為警於93年3月6日凌晨一時四十分許發現認
    為其行跡可疑，上前盤查身分時即見其所攜手提袋內之毒品
    ，遂將其逮捕，並扣得前開MDMA、大麻、愷他命等毒品。
二、案經宜蘭縣警察局羅東分局報告臺灣宜蘭地方法院檢察署檢
    察官偵查起訴。
    理  由
一、訊據上訴人即被告乙○○矢口否認有以營利為目的，販入前
    揭毒品之犯行，辯稱：被警察查獲時，我身上有帶這些東西
    沒錯，但我不是要販賣，因為比較便宜，所以買那麼多，我
    跟「阿力」買搖頭丸450顆、Ｋ他命100瓶，大麻是他附送的
    ，查獲的是我自己用掉後剩下的東西，之前我女朋友叫我不
    要吸毒，當時「阿力」有打電話給我，我帶這些東西準備還
    給「阿力」，我只知道「阿力」都在桃園PUB店出入，我不
    知道「阿力」的電話云云。經查：
  (一)被告於上揭時間，自宜蘭縣羅東鎮○○路68號魔域PUB店後
    門走出，為警發現認為其行跡可疑，上前盤查身分時即見被
    告所攜手提袋內之毒品，遂將其逮捕，並扣得如事實欄所示
    之毒品之事實，業據證人即逮捕被告之時任宜蘭縣警察局羅
    東分局公正派出所警員廖志堅於原審結證綦詳（見原審卷第
    92至93頁）。再扣案之前開毒品，經鑑定結果分別為第二級
    毒品MDMA253顆（含驗餘灰色116顆重35.1公克、驗餘土黃色
    137顆重41點4公克）、第二級毒品大麻煙草一包（重6.89公
    克）、第三級毒品愷他命90瓶（含白色粉末41瓶總餘37.57
    公克、含白棕色粉末49瓶總餘44.72公克），有法務部調查
    局93年4月22日調科壹字第300001049號鑑定通知書（見偵查
    卷第20頁）、內政部警政署刑事警察局93年12月13日刑鑑字
    第0930197764號鑑驗通知書（見原審卷第8至9頁）在卷可參
    。
  (二)被告於93年3月6日、4月10日分別經宜蘭縣警察局羅東分局
    採取尿液，檢驗結果為甲基安非他命、安非他命、大麻及愷
    他命陽性反應，此有宜蘭縣警察局羅東分局94年8月17日警
    羅刑字第0940020084號函所附之尿液送驗對照表、慈濟大學
    濫用藥物檢驗中心出具之檢驗總表各二紙在卷可稽（見原審
    卷第46至52頁）。又人體施用含有MDMA成分之藥碇後，正常
    情況下在適當時間內所採尿液會檢出MDMA陽性反應，但不會
    檢出甲基安非他命或安非他命陽性反應之結果，此亦有法務
    部調查局94年11月23日調科壹字第09400523070號函在卷足
    明（見原審卷第72頁）。
  (三)綜上，依被告之尿液二次檢驗結果，均未呈MDMA之反應，可
    見被告平時應無施用MDMA之毒癮，然被告為警查獲時竟持有
    MDMA達255顆，顯見其所持之MDMA應非僅供自己施用。再被
    告雖於原審辯稱其平時有施用MDMA、愷他命、大麻，係分開
    施用，MDMA一定要在舞廳施用，93年2月29日或3月1日有施
    用MDMA，之後只有施用愷他命及大麻，時間是在3月5日，在
    PUB店玩一整天需要4、5顆MDMA，愷他命要用3、4瓶云云。
    惟被告所述若為真，其只需攜帶供其施用毒品之數量即可，
    自不必攜帶MDMA達255顆、大麻煙草一包重達6.89公克、愷
    他命達90瓶之大量毒品前往PUB店內，足徵扣案之MDMA、大
    麻及愷他命應均非僅供被告自己施用。
  (四)至被告雖復稱其並無販賣毒品之意圖，係為退還原先向「阿
    力」所購買之毒品始攜帶毒品與「阿力」約在魔域PUB店見
    面交還云云。惟查，被告於警詢時稱，其向「阿力」表示若
    東西好會再購買毒品，「阿力」即說只要到獅子王PUB店就
    可找到伊云云（見警詢筆錄第3頁）。然於原審訊問時，辯
    稱其至獅子王PUB店找「阿力」，並與「阿力」相約於93 年
    3月6日，到魔域PUB店見面交還上開毒品云云（見原審卷第
    104頁）；嗣於本院前審訊問時又改謂，「阿力」有打電話
    找其，其帶上開毒品欲還給「阿力」，僅知「阿力」都在桃
    園PUB店出入云云（見本院上訴卷第49頁背面）。則被告就
    如何聯絡「阿力」之方式，暨何以至宜蘭縣宜蘭市魔域PUB
    店之原因，初於警詢時僅言「阿力」有告知聯絡方式，然於
    檢察官起訴後，在原審時旋謂，其至獅子王PUB店找「阿力
    」，兩人相約到魔域PUB店見面交還上開毒品；嗣於本院前
    審訊問時，更易前詞，改稱係「阿力」主動聯絡其，其帶前
    揭毒品欲準備還給「阿力」，是被告陳述前後扞格，顯係臨
    案飾卸之詞，要無可採。復參諸證人即查獲被告之員警陳基
    松，於原審時證述，被告於警詢時並未說明去前開魔域PUB
    店，係要去退毒品等語（見原審卷第90頁），再審閱本案偵
    查卷，被告就此未置一語，可知被告於警詢及偵查中均未曾
    提及與「阿力」相約至查獲地點退還所購買毒品乙事。另觀
    被告除攜帶事實欄所示向「阿力」購買之毒品外，當時並攜
    有捲菸器、大麻吸食器及濾嘴在內之物品在身，而前開物品
    依據被告於警詢及偵查中所供承，係其在士林夜市所購買，
    並非購自「阿力」，被告當天既為退還毒品予「阿力」而至
    魔域PUB店，其何需攜帶非屬「阿力」所出售之毒品以外之
    物品至魔域PUB店？況「阿力」未於魔域PUB店出現，此為被
    告所自承，是被告攜帶大量毒品前往PUB店，依該等數量既
    非僅供自己施用，亦不可能無償供他人施用，顯見其確欲販
    賣前揭毒品。況被告於本院供明，若在PUB店購買MDMA之價
    格，一粒為200元或300元；愷他命1瓶為800元（見本院97年
    1月3日審判筆錄第6頁），由此可知，被告知悉上開毒品於
    PUB店之一般售價，而對照比較被告購入MDMA一顆之價錢為
    100元，愷他命1瓶為400元，則被告購買上開毒品之價格與
    依其所述在PUB店之一般售價，差距約倍餘，益徵被告係基
    於販賣第二級、第三級毒品之營利意圖，向「阿力」購入前
    揭毒品，嗣攜至魔域PUB店而欲販賣，是被告辯稱其無販毒
    意圖，僅係要退還毒品予「阿力」等語，洵無足採。
  (五)按販賣毒品罪，係行為人明知其為毒品，意圖販賣營利，而
    將毒品購入或賣出，有一於此，其犯罪即屬完成，無須二者
    兼備，此與意圖販賣而持有毒品罪，係指行為人以意圖販賣
    營利以外之原因而持有毒品，其後始起意營利販賣者（如因
    為他人之贈與或寄藏而持有，嗣後始起意為販賣者），並不
    相同。所謂販賣毒品，並不以販入後，復行賣出為必要條件
    ，只要以營利為目的，將毒品購入或賣出，有一於此，其犯
    罪就算已經完成，不論販入或賣出之行為，皆屬販賣行為一
    部分（最高法院88年度台上字第2398號、90年度台上字第12
    04號、91年度台上字第1143號判決參照）。如前所述，被告
    於販入毒品之初確係基於欲售出營利之意圖，揆諸前揭說明
    ，被告確有販賣毒品之犯行。
  (六)綜上所述，本件事證明確，被告犯行應堪認定。
二、核被告所為，係犯毒品危害防制條例第4條第2項販賣第二級
    毒品罪及第3項販賣第三級毒品罪。被告持有毒品之犯行為
    販賣之犯行所吸收不另論罪。公訴人認被告係犯同條例第5
    條第2項之意圖販賣而持有第二級毒品罪，及第5條第3項之
    意圖販賣而持有第三級毒品罪，尚有未合，應予變更起訴法
    條。被告以一行為觸犯上開二罪名，為想像競合犯，應從一
    重之意圖販賣而持有第二級毒品罪處斷 (按被告行為後，有
    關想像競合犯之規定，修正後刑法第55條除規定「從一重處
    斷」外，並增列但書：「但不得科以較輕罪名所定最輕本刑
    以下之刑」，該但書之規定，係科刑之限制，為法理之明文
    化，非屬法律之變更，自無依修正後刑法第2條第1項之規定
    為新舊法比較適用之問題，自應逕行適用裁判時法)。
三、原審予以論科，固非無見。惟查，(一)被告於購入毒品之初，
    即有販賣以營利之意圖，已如前述，是其販賣毒品之犯行已
    完成，原審認被告僅係犯意圖販賣而持有毒品罪，其認事用
    法，顯有違誤。(二)按毒品危害防制條例第18條第1項規定，
    查獲之第一、二級毒品及專供製造或施用第一、二級毒品之
    器具，不問屬於犯人與否，均沒收銷燬之；查獲之第三、四
    級毒品及製造或施用毒品之器具，無正當理由而擅自持有者
    ，均沒入銷燬之。但合於醫藥、研究或訓練之用者，得不予
    銷燬。從而，依同條例第18條第1項前段應沒收銷燬者，僅
    限於查獲之第一、二級毒品及專供製造或施用第一、二級毒
    品之器具，同條例對於查獲之製造、運輸、販賣、意圖販賣
    而持有、以非法方法使人施用、引誘他人施用及轉讓第三、
    四級毒品之沒收，並無特別規定，如其行為已構成犯罪，則
    該毒品即屬不受法律保護之違禁物，應回歸刑法之適用，依
    刑法第38條第1項第1款之規定沒收之。茲本案查獲之第三級
    毒品愷他命90瓶（含白色粉末41瓶總餘37.57公克；含白棕
    色粉末49瓶總餘44.72公克），屬第三級毒品之違禁物，為
    被告所有，並供其犯罪所用，揆諸前揭說明，應依刑法第38
    條第1項第1款之規定沒收，原審竟按毒品危害防制條例第19
    條宣告沒收，適用法律，自有未洽。(三)按毒品危害防制條例
    第18條第1項規定，得諭知沒收並銷燬之者，以查獲之毒品
    及專供製造或施用毒品之器具為限，並不及於毒品之外包裝
    。又同條例第19條第1項規定：「犯第四條至第九條、第十
    二條、第十三條或第十四條第一項、第二項之罪者，其供犯
    罪所用或因犯罪所得之財物，均沒收之，如全部或一部不能
    沒收時，追徵其價額或以其財產抵償之」。此係採義務沒收
    主義，凡供販賣毒品所用或因犯罪所得之財物，均應宣告沒
    收，不能沒收時，追徵其價額或以其財產抵償之，法院無審
    酌之餘地。而毒品外包裝既係用於包裹毒品，防其裸露、潮
    濕，便於攜帶販賣，亦係供販賣毒品所用之物，自應依該條
    例第19條第1項之規定宣告沒收之，方屬適法。查本案扣案
    之大麻煙草1包（重6.89公克），為第二級毒品，依毒品危
    害防制條例第18條第1項之規定，固應沒收銷燬之，惟依卷
    附照片及法務部調查局93年4月22日調科壹字第三００００
    一０四九號鑑定通知書（見偵查卷第3、4頁間、第20頁）顯
    示，上開大麻及其外包裝係分開秤重，其中大麻重6.89公克
    ，外包裝重0.85公克，足見二者可以析離，揆諸前述說明，
    應依毒品危害防制條例第19條第1項之規定宣告沒收，原審
    漏未宣告，亦有未合。被告提起上訴，否認犯罪，雖無理由
    ，惟原判決既有可議，自屬無可維持，應予撤銷改判。爰審
    酌被告欲在PUB內販賣第二級毒品、第三級毒品，如將毒品
    流出市面則危害他人之健康、影響社會秩序，助長毒品氾濫
    ，嚴重影響社會善良風俗及人民身體健康，並參酌被告犯罪
    動機、目的、手段、所生危害、持有毒品之種類及數量、犯
    後猶飾詞否認，態度不佳，未見悔意之態度等一切犯罪相關
    情狀，量處如主文第二項所示。
四、又毒品僅能就驗餘之毒品沒收，取樣鑑驗部分已用之於鑑驗
    而不存在，無從沒收，依前述法務部調查局93年4月22日鑑
    定通知書記載，其中關於扣案MDMA253顆，外觀為灰色藥錠
    部分，驗餘116顆，驗餘重為34.80公克；外觀為土黃色藥錠
    部分，驗餘137顆，驗餘重為41.10公克；大麻煙草1包（重
    6.89公克），均為第二級毒品而屬違禁物，應依毒品危害防
    制條例第18條第1項之規定，沒收銷燬之。再者，如前所述
    ，大麻之外包裝亦係供販賣毒品所用之物，自應依該條例第
    19條第1項之規定宣告沒收之。又扣案之第三級毒品愷他命9
    0瓶（含白色粉末41瓶總餘37.57公克；含白棕色粉末49瓶總
    餘44.72公克），係屬違禁物，應依刑法第38條第1項第1款
    之規定沒收之。至扣案之黃色藥錠83顆，並未檢驗出毒品成
    分，此有前揭內政部警政署刑事警察局鑑驗通知書1紙在卷
    可稽；扣案公訴人所指之「大麻菸葉六盒」，經原審當庭勘
    驗結果，係屬菸紙（見原審卷第100頁），均非屬違禁物，
    公訴人請求宣告沒收銷燬，尚有誤會。前揭扣案之黃色藥錠
    83顆、菸紙6盒，與扣案之吸食器1組、捲菸器1只、濾嘴39
    個，雖為被告所有，惟被告否認係供犯本案之罪所用，亦無
    證據證明與被告本件之犯罪有關，爰不予宣告沒收，併此敘
    明。。
據上論斷，應依刑事訴訟法第369條第1項前段、第364條、第300
條、第299條第1項前段，毒品危害防制條例第4條第2、3項、第
18 條第1項前段、第19條第1項，刑法第11條前段、第55條前段
、第38條第1項第1款，判決如主文。
本案經檢察官張啟彬到庭執行職務。
中    華    民    國    97    年    1     月    17    日
                  刑事第十六庭審判長法  官  葉騰瑞
                                    法  官  莊明彰
                                    法  官  吳鴻章
以上正本證明與原本無異。
如不服本判決，應於收受送達後10日內向本院提出上訴書狀，其
未敘述上訴之理由者並得於提起上訴後10日內向本院補提理由書
（均須按他造當事人之人數附繕本）。
                                    書記官  魏淑娟
中    華    民    國    97    年    1     月    17    日
附錄：本案論罪科刑法條全文
毒品危害防制條例第4條
製造、運輸、販賣第一級毒品者，處死刑或無期徒刑；處無期徒
刑者，得併科新臺幣一千萬元以下罰金。
製造、運輸、販賣第二級毒品者，處無期徒刑或七年以上有期徒
刑，得併科新臺幣七百萬元以下罰金。
製造、運輸、販賣第三級毒品者，處五年以上有期徒刑，得併科
新臺幣五百萬元以下罰金。
製造、運輸、販賣第四級毒品者，處三年以上十年以下有期徒刑
，得併科新臺幣三百萬元以下罰金。
製造、運輸、販賣專供製造或施用毒品之器具者，處一年以上七
年以下有期徒刑，得併科新臺幣一百萬元以下罰金。
前五項之未遂犯罰之。


司法院資訊處製作；財團法人民間司法改革基金會備份。
